最高法院民事判決　　　　　　　　　　　　　　　九十一年度台上字第一０一０號
　　上　訴　人　坡心商業股份有限公司
　　法定代理人　林樹賢
　　訴訟代理人　陳福寧律師
　　被 上訴 人　甲○○
　　訴訟代理人　連銀山律師
右當事人間請求清償借款事件，上訴人對於中華民國九十一年三月十二日台灣高等法
院第二審判決（九十年度重上字第四四六號），提起上訴，本院判決如左：
    主  文
原判決關於命上訴人給付及駁回上訴人之上訴暨命其負擔訴訟費用部分廢棄，發回台
灣高等法院。
    理  由
本件被上訴人主張：上訴人於民國八十六年十二月三十一日與伊訂立借貸協議書，並
陸續於原判決附表所示日期向伊借款共計新台幣（下同）四千五百八十六萬九千九百
三十五元，約定利息按年息百分之十二計算，並於台北市○○街八七號坡心市場使用
執照核發後二個月內清償。茲坡心市場使用執照業於八十八年八月二十二日核發，惟
上訴人迄未清償。又上訴人未依系爭借款協議書第三條約定，將坡心市場設定六千萬
元之抵押權予伊，依該協議書第六條約定應給付伊懲罰性之違約金一千萬元等情，求
為命上訴人給付伊四千五百八十六萬九千九百三十五元及按第一審判決附表所示金額
及利息起算日起，均至清償日止，按年息百分之十二計算之利息，暨給付伊一千萬元
並加付法定遲延利息之判決（被上訴人請求上訴人給付一千萬元違約金，其中五百萬
元本息部分，原審維持第一審所為被上訴人敗訴之判決，駁回其上訴，被上訴人未提
起第三審上訴，該部分業已確定）。
上訴人則以：兩造約定伊得將坡心市場二樓出租予被上訴人，以替代清償系爭借款債
務。伊業於八十九年十二月二十一日及九十年三月二十三日先後提出坡心市場二樓，
通知被上訴人訂立租約，被上訴人不得再請求伊以現金清償系爭借款等語，資為抗辯
。
原審維持第一審所為上訴人敗訴部分之判決，駁回其上訴，及廢棄第一審所為上訴人
勝訴部分之判決，改判命上訴人給付被上訴人四千五百八十六萬九千九百三十五元，
及自如原判決附表所示各金額與各利息起算日起，均至八十八年十月二十二日止，暨
各自九十年三月二十三日起，均至清償日止，按年息百分之十二計算之利息，係以：
被上訴人就其主張之事實，業據提出借貸協議書為證。上訴人雖以前揭情詞置辯。然
查系爭協議書第二條約定：「甲方（上訴人）同意於坡心市場使用執照核發後二個月
內向金融機構貸款清償右揭借貸及利息，屆期未清償則願以坡心市場二樓每坪每月以
一千二百元租予乙方（被上訴人），五千萬之借貸及利息抵算成租金」，賦予上訴人
以他種給付代替原定給付之權利，其債務為任意之債，上訴人得將坡心市場二樓出租
予被上訴人，以代替借款本金及利息之清償。坡心市場之使用執照於八十八年八月二
十二日核發，系爭借款之清償期於二個月後之八十八年十月二十二日屆至，上訴人自
斯時起可行使代替權請求被上訴人訂立租約。上訴人雖於八十九年十二月二十一日請
求被上訴人訂立租約，惟因坡心市場二樓遭第三人占用，上訴人不能交付租賃物，其
代替給付陷於給付不能，應為原定之給付。上訴人於九十年三月二十三日再請求被上
訴人訂立租約，斯時其就坡心市場坐落基地與台北市政府訂立之租約，其租期僅剩八
個月，該租約能否更新又屬未知，上訴人能否保持租賃物合於所約定使用、收益之狀
態，而合於民法第四百二十三條規定之意旨，顯有疑慮，被上訴人拒絕訂約，難謂無
理。上訴人行使代替權，有違誠信原則，其仍應為原定之給付。系爭借款之清償期於
八十八年十月二十二日屆至，上訴人又應為原定之給付，則被上訴人請求上訴人清償
借款四千五百八十六萬九千九百三十五元及依原判決附表所示各金額與各利息起算日
起，均至清償日止，按約定之利率年息百分之十二計算之利息，即屬正當，應予准許
。次查系爭協議書第三條約定上訴人於坡心市場申請第一次建物保存登記時，應併件
將二樓設定六千萬元之抵押權予被上訴人；第六條約定，上訴人倘違約，應給付被上
訴人一千萬元，作為懲罰性違約金。上訴人並未依約設定六千萬元之抵押權予被上訴
人，被上訴人主張上訴人違約，應給付伊違約金，難謂無據。審酌上訴人長達二年期
間不履行其義務，致被上訴人不能活用其資金，及兩造訂約後，景氣衰退，連帶減損
市場經營利潤與不動產轉賣價值等情狀，被上訴人可請求之違約金以五百萬元為適當
，其請求上訴人給付之金額在上開範圍內及其法定遲延利息，為有理由，亦應准許等
詞，為其判斷之基礎。
查任意之債，債務人有代替權時，倘債務人已提出代替物以行使其代替權者，債權人
只能受領代替物，而不得請求原定之給付。又出租人依民法第四百二十三條規定以合
於所約定使用、收益之租賃物，交付承租人，及於租賃關係存續中保持其合於約定使
用、收益之狀態，即合於債之本旨。原審既認系爭借貸契約為任意之債，上訴人有代
替權，得將坡心市場二樓出租予被上訴人，以代替借款本金及利息之清償，上訴人並
於九十年三月二十三日請求被上訴人就坡心市場二樓訂立租約。乃未查明上訴人於斯
時有無提出代替給付即坡心市場二樓，及該代替給付是否合於所約定使用、收益之狀
態，徒以斯時上訴人就坡心市場坐落基地與台北市政府訂立之租約，其租期僅剩八個
月，該租約能否更新尚屬未知，上訴人能否保持租賃物合於所約定使用、收益之狀態
，顯有疑慮，即認其行使代替權，有違誠信原則，仍應為原定之給付，殊嫌速斷。次
查約定之違約金額過高者，法院得減至相當之數額，其數額是否相當，應依一般客觀
事實、社會經濟狀況及當事人所受損害情形，以為酌定標準。原審就上開事項並未調
查斟酌，遽認被上訴人請求之違約金以五百萬元為適當，亦有疏略。上訴論旨，指摘
於其不利部分之原判決不當，求予廢棄，非無理由。
據上論結，本件上訴為有理由，依民事訴訟法第四百七十七條第一項、第四百七十八
條第一項，判決如主文。
中      華      民      國    九十一    年      五      月     三十     日
                              最高法院民事第三庭
                                  審判長法官  林  奇  福
                                        法官  陳  國  禎
                                        法官  李  彥  文
                                        法官  陳  重  瑜
                                        法官  劉  延  村
      右正本證明與原本無異
                                              書  記  官
中      華      民      國    九十一    年      六      月     十二     日
                                                                        ｖ
